【裁判字號】    95,上易,1149
【裁判日期】    951214
【裁判案由】    詐欺
【裁判全文】
臺灣高等法院臺中分院刑事判決        95年度上易字第1149號
上  訴  人  臺灣臺中地方法院檢察署檢察官
被      告  甲○○
被      告  丁○○
上列上訴人因被告等詐欺案件，不服臺灣臺中地方法院95年度易
字 第922號中華民國95年7月5日第一審判決（起訴案號：臺灣臺
中地方法院檢察署95年度偵字第6001、7074號），提起上訴，本
院判決如下：
    主  文
原判決撤銷。
甲○○幫助意圖為自己不法之所有，以詐術使人將本人之物交付
，累犯，處有期徒刑參月，如易科罰金，以銀元佰元折算壹日
。
丁○○幫助意圖為自己不法之所有，以詐術使人將本人之物交付
，處有期徒刑參月，如易科罰金，以銀元佰元折算壹日。
    事  實
一、甲○○前因違反毒品危害防制條例案件，經臺灣臺中地方法
    院以89年度訴字第2540號判決其施用第一級毒品，處有期徒
    刑十月，施用第二級毒品，處有期徒刑五月，應執行有期徒
    刑一年一月確定；上開二部分所處之有期徒刑，嗣經裁定應
    執行有期徒刑一年四月，於91年10月1日假釋出監，至92年2
    月4日縮刑期滿以執行完畢論，仍不知悔改， 明知如將其向
    銀行申請開立之帳戶存摺、提款卡及密碼資料交付他人，可
    預見該蒐集帳戶之他人，欲使用其銀行帳戶以遂行財產上犯
    罪之目的，竟因缺錢花用，而基於幫助詐欺集團成員向他人
    詐欺取財之不確定故意， 於94年6月中旬間某日，在臺中市
    ○○路與五權路交口處附近路旁，將其本人之華南商業銀行
    沙鹿分行帳號000000000000號帳戶、日盛國際商業銀行臺中
    分行帳號00000000000000號帳戶，以及另不詳銀行之帳戶，
    共三個帳戶之存摺、提款卡、連同提款卡密碼，各以新臺幣
    （下同）3000元之代價，提供予不詳之詐騙集團成員使用，
    共得款9000元。
二、丁○○曾因偽造文書罪，經臺灣臺中地方法院於 93年9月17
    日以93年度訴字第1774號判決處有期徒刑3月，緩刑2年確定
    ，尚在緩刑期間內（不構成累犯）。其明知如將自己之帳戶
    存摺、提款卡及密碼資料交付他人，可預見該蒐集帳戶之他
    人，欲使用其銀行帳戶以遂行財產上犯罪之目的，竟因積欠
    地下錢莊債務無法清償，而基於幫助詐欺集團成員向他人詐
    欺取財之不確定故意，於94年2月間某日下午4、5時許，（
    起訴書誤為94年6月8日或以後某日），在臺中市○○路、美
    村路交岔口附近，將其本人之國泰世華商業銀行五權分行帳
    號000000000000號之帳戶、及華南商業銀行、郵局之帳戶（
    帳號均不詳），共三個帳戶之存摺、提款卡、連同提款卡密
    碼，交給地下錢莊人員，以免除其每月6000元之利息債務，
    其所交付之帳戶之存摺、提款卡、連同提款卡密碼，則經地
    下錢莊人員提供予不詳之詐騙集團成員使用。
三、嗣後詐欺集團成員即利用甲○○上開華南商業銀行沙鹿分行
    帳號000000000000號帳戶、日盛國際商業銀行臺中分行帳號
    00000000000000號帳戶，及丁○○上開國泰世華商業銀行五
    權分行帳號000000000000號帳戶，供渠等詐欺取財之各被害
    人匯入款項： (1)94年5月間，戊○○接獲詐欺集團所寄邀請
    函，邀其出席發表會，其因工作關係不克前往，詎詐欺集團
    成員事後打電話通知其已中特別獎，獎金八萬元，再經該詐
    欺集團另一成員以電話通知其若欲領取獎金，須先入會成為
    會員，亦即必須先繳一筆會費；其後對方又來電詐稱該獎項
    之提供機構設在香港，誘使戊○○循線與香港之該機構聯繫
    後，對方又告訴其謂必須入會成為彼香港機構之會員，方能
    享受權利；相隔一段時間後，對方又通知其須匯款至香港之
    帳戶，其先前所繳款項日後會一併退還云云，步步陷阱，使
    戊○○愈陷愈深，前後共匯出八百餘萬元至詐欺集團所指示
    之帳戶，其間自94年6月1日起至同年7月6日止，先後六次將
    款匯入丁○○上開國泰世華商業銀行五權分行帳號00000000
    0000號帳戶，共計67萬元。(2)94年6月29日下午1時許，己○○接獲詐欺集團成員來電，對己○○佯稱係其友人簡毓君，
    開口欲向其借款三萬元，經己○○回以其沒那麼多錢，事後
    對方又來一通電話，致己○○陷於錯誤，信以為真，而依該
    詐騙集團成員之指示，於同年7月1日12時52分許，在臺北市
    內湖區○○○路土地銀行提款機，轉帳二萬元至甲○○上開
    日盛國際商業銀行臺中分行帳號00000000000000號帳戶。(3)
    94年7月14日下午5時許，丙○○接獲自稱係林志豪專員之詐
    欺集團成員來電，對丙○○佯稱其已抽中太平洋恩利國際控
    股有限公司所提供之第三獎，獎金80萬元，須先匯五萬元至
    甲○○上開華南商業銀行沙鹿分行帳號000000000000號帳戶
    ，以繳付百分之十二之稅金，再匯10萬元加入為太平洋恩利
    國際控股有限公司會員方可領獎云云，致丙○○陷於錯誤，
    信以為真，而依該詐騙集團成員之指示， 於同年7月15日，
    從華南商銀和美分行匯款五萬元至甲○○上開華南商業銀行
    沙鹿分行帳號000000000000號帳戶， 同年7月19日，從華南
    商銀和美分行再匯款10萬元至丁○○上開國泰世華商業銀行
    五權分行帳號000000000000號帳戶。戊○○、己○○、丙○○等人所匯各筆款項，均旋遭詐欺集團成員提領一空，驚覺
    有異，乃報警循線查獲。
四、案經台中縣警察局清水分局、台中市警察局第四分局分別報
    請臺灣臺中地方法院檢察署檢察官偵查起訴。
    理  由
一、按「被告以外之人於審判外之言詞或書面陳述，除法律有規
    定者外，不得作為證據。」「被告以外之人於審判外之陳述
    ，雖不符前四條之規定，而經當事人於審判程序同意作為證
    據，法院審酌該言詞陳述或書面陳述作成時之情況，認為適
    當者，亦得為證據。」「當事人、代理人或辯護人於法院調
    查證據時，知有第159條第1項不得為證據之情形，而未於言
    詞辯論終結前聲明異議者，視為有前項之同意。」刑事訴訟
    法第159條第1項、第159條之5第1項、第2項定有明文。本件
    被害人己○○、丙○○之警詢筆錄，被告甲○○、丁○○於
    言詞辯論終結前均未聲明異議，經查亦無不法取供之情形，
    依上開規定，應認具有證據能力。
二、前揭事實，業據被告甲○○於偵查及原審審理中、被告丁○○於偵查、原審、及本院審理中分別供承在卷，並有被害人
    丙○○匯五萬元至甲○○華南商業銀行沙鹿分行帳戶之華南
    商業銀行全行通收存款憑條副根、被害人丙○○匯10萬元至
    丁○○國泰世華商業銀行五權分行帳戶之華南商業銀行匯款
    回條聯、甲○○上開華南商業銀行沙鹿分行帳號0000000000
    00號帳戶之存款往來明細表、丁○○上開國泰世華商業銀行
    五權分行帳號000000000000號帳戶存款對帳單、、被害人己○○轉帳二萬元至甲○○日盛國際商業銀行臺中分行帳戶之
    土地銀行自動櫃員機存戶交易明細表、國泰世華商業銀行五
    權分行95年6月6日95國世五權字 第00064號函、及戊○○自
    94年6月1日起至同年7月6日止六次匯入或轉入丁○○帳戶共
    67萬元之明細附卷可稽（清水分局警卷第12、15、25頁、台
    中市警察局第四分局警卷 第8頁、原審卷第42、43頁），並
    據被害人丙○○、魏詩源於警詢時及戊○○於原審審理中證
    述綦詳，被告甲○○、丁○○之自白核與事實相符。
三、按刑法上之故意，分直接故意（確定故意）與間接故意（不
    確定故意），「行為人對於構成犯罪之事實，明知並有意使
    其發生者」為直接故意，「行為人對於構成犯罪之事實，預
    見其發生而其發生並不違背其本意者」為間接故意；而金融
    帳戶為個人理財之工具，申請開設金融帳戶並無任何特殊之
    限制，一般民眾皆可以存入最低開戶金額之方式申請之，此
    乃眾所週知之事實；則依一般人之社會生活經驗，苟見他人
    不以自身名義開立帳戶，反而對外蒐集他人所設立之金融帳
    戶資料供己使用，衡情應對於該帳戶資料之是否合法使用一
    節，當有合理之懷疑。本件被告等二人分別任意將上述帳戶
    存摺、提款卡、密碼資料交付予真實姓名、年籍均不詳之詐
    欺集團成員或地下錢莊人員使用前，本足以預見該取得上述
    帳戶資料之人，可能將該帳戶資料供於詐欺取財匯入款項之
    用，且縱使被他人供為詐欺取財犯罪所用，亦不違反其本意
    ，是以被告提供渠等所開設之前揭帳戶資料予詐欺集團成員
    或地下錢莊人員時，均應有幫助他人犯詐欺取財罪之不確定
    故意，堪可認定。本件事證明確，被告犯行，堪以認定。
四、被告等行為後，刑法及刑法施行法業於94年2月2日經總統以
    華總一義字第09400014901號令修正公布，並於 95年7月1日
    施行。按行為後法律有變更者，適用行為時之法律，但行為
    後之法律有利於行為人者，適用最有利於行為人之法律，現
    行刑法第2條第1項定有明文。本次刑法修正之比較新舊法，
    應就罪刑有關之共犯、未遂犯、想像競合犯、牽連犯、連續
    犯、結合犯，以及累犯加重、自首減輕暨其他法定加減原因
    （如身分加減）與加減例等一切情形，本於統一性及整體性
    原則，綜其全部罪刑之結果而為比較，最高法院 95年度第8
    次刑庭會議決議可資參照。(1)刑法第339條第1項之詐欺取財
    罪，法定刑得科或併科銀元一千元以下罰金，修正後刑法施
    行法增訂第1條之1：「中華民國94年1月7日刑法修正施行後
    ，刑法分則編所定罰金之貨幣單位為新臺幣。94年1月7日刑
    法修正時，刑法分則編未修正之條文定有罰金者，自 94年1
    月7日刑法修正施行後，就其所定數額提高為30倍。但72年6
    月26日至94年1月7日新增或修正之條文，就其所定數額提高
    為3倍。」及刑法第33條第5款修正為：「主刑之種類如下：
    ．．．．．五、罰金：新臺幣一千元以上，以百元計算之。
    」是依修正後之法律，刑法第339條第1項之詐欺取財罪所得
    科或併科處之罰金刑最高為新臺幣三萬元、最低為新臺幣一
    千元；然依被告等行為時之刑罰法律，即罰金罰鍰提高標準
    條例第1條前段規定之提高倍數10倍及刑法第33條第5款規定
    之罰金最低額一元計算，該罪之罰金刑最高為銀元一萬元，
    最低額為銀元一元，若依現行法規所定貨幣單位折算新臺幣
    條例 第2條之規定換算為新臺幣，最高額雖與新法同為新臺
    幣三萬元，然最低額僅為新臺幣三元。因此，比較上述修正
    前、後之刑罰法律，自應以被告行為時關於科或併科處罰金
    刑之法律較有利於被告。(2)被告等行為時，刑法第47條累犯
    原規定：受有期徒刑之執行完畢或受無期徒刑或有期徒刑一
    部之執行而赦免後，五年以內再犯有期徒刑以上之罪者，為
    累犯，加重本刑至二分之一。」，修正後之刑法第47條規定
    則規定：「受徒刑之執行完畢，或一部之執行而赦免後，五
    年以內故意再犯有期徒刑以上之罪者，為累犯，加重本刑至
    二分之一。 第95條第2項關於因強制工作而免其刑之執行者
    ，於受強制工作處分之執行完畢或一部之執行而免除後，五
    年以內故意再犯有期徒刑以上之罪者，以累犯論。」。本件
    被告所犯係屬故意犯罪，不論依新法或舊法均構成累犯，修
    正前刑法關於累犯之規定，對被告並無不利之情形。(3)被告
    等行為後，刑法第30條亦業經修正公布施行，修正後刑法第
    30條規定：「幫助他人實行犯罪行為者，為幫助犯。雖他人
    不知幫助之情者，亦同。幫助犯之處罰，得按正犯之刑減輕
    之。」，與修正前同條規定：「幫助他人犯罪者，為從犯。
    雖他人不知幫助之情者，亦同。從犯之處罰，得按正犯之刑
    減輕之。」不同，但修正後之規定並無較有利於本件被告之
    情形，依修正後刑法第2條第1項從舊從輕原則，應依修正前
    刑法第30條第1項前段規定論處。 (4)被告等於犯罪時之刑法
    第41條第1項前段規定：「犯最重本刑為 五年以下有期徒刑
    以下之刑之罪，而受六個月以下有期徒刑或拘役之宣告，因
    身體、教育、職業、家庭之關係或其他正當事由，執行顯有
    困難者，得以一元以上三元以下折算一日，易科罰金。」而
    被告行為時之易科罰金折算標準，修正前罰金罰鍰提高標準
    條例第2條（現已刪除）規定，就其原定數額 提高為一百倍
    折算一日，則本件被告行為時之易科罰金折算標準，最高應
    以銀元三百元折算一日，經折算為新臺幣後，應以新臺幣九
    百元折算為一日。惟95年7月1日修正公布施行之刑法第41條
    第1項前段則規定：「犯最重本刑為 五年以下有期徒刑以下
    之刑之罪，而受六個月以下有期徒刑或拘役之宣告者，得以
    新臺幣一千元、二千元或三千元折算一日，易科罰金。」比
    較修正前後之易科罰金折算標準，以95年7月1日修正公布施
    行前之規定，較有利於被告，則應依刑法第2條第1項前段，
    適用修正前刑法第41條第1項前段之規定，定其折算標準。
五、按連續幫助與幫助連續為不同之犯罪態樣，如基於概括犯意
    ，多次幫助他人犯罪，為連續幫助，該幫助者有多次犯罪行
    為；如以一幫助行為，幫助他人連續犯罪，則為幫助連續，
    就幫助犯而言，僅有一次犯罪行為。查前開真實姓名、年籍
    均不詳之詐欺集團成員，基於意圖為自己不法所有之概括犯
    意，以上述之方式，先後使被害人戊○○、己○○、丙○○
    分別陷於錯誤，因而交付本人之財物，該詐欺集團成員所為
    ，係犯刑法第339條第1項之詐欺取財罪。被告甲○○、丁○○分別提供上開華南商業銀行沙鹿分行000000000000帳號、
    日盛國際商業銀行臺中分行00000000000000帳號、國泰世華
    商業銀行五權分行000000000000帳號等帳戶之存摺、提款卡
    、密碼資料予詐欺集團成員資為詐欺取財所用，咸係基於幫
    助他人詐欺取財之不確定故意，且所為屬詐欺取財罪構成要
    件以外之行為，核被告等二人所為，均係犯修正前刑法第30
    條第1項、刑法第339條第1項之幫助詐欺取財罪。 查被告甲○○前因違反毒品危害防制條例案件，經臺灣臺中地方法院
    以89年度訴字第2540號判決其施用第一級毒品，處有期徒刑
    十月，施用第二級毒品，處有期徒刑五月，應執行有期徒刑
    一年一月確定；上開二部分所處之有期徒刑，嗣經裁定應執
    行有期徒刑一年四月，於91年10月1日假釋出監，至92年2月
    4日縮刑期滿以執行完畢論， 有臺灣高等法院被告前案紀錄
    表在卷可稽，其於受有期徒刑執行完畢後五年以內，再犯本
    件有期徒刑以上之罪，為累犯，應依修正前刑法第47條規定
    加重其刑。被告等二人分別幫助詐欺集團成員犯詐欺取財罪
    ，為從犯，應依修正前刑法 第30條第2項之規定減輕其刑，
    對被告甲○○並予先加重後減輕之。
六、原審對被告等二人論罪科刑，固非無見，惟查：(1)被告等行
    為後，刑法第47條關於累犯之規定業經修正公布施行，原判
    決未為新舊法之比較適用。(2)被害人戊○○依詐欺集團成員
    之指示，自94年6月1日起至同年7月6日止，先後六次匯入被
    告丁○○上開國泰世華商業銀行五權分行帳戶共67萬元，原
    判決於犯罪事實欄中載為「自95年6月1日至94年7月6日止，
    共六次，合計67萬元。」有所違誤。(3)詐欺集團收購他人之
    帳戶存摺、提款卡及提款卡密碼資料資以詐欺取財或恐嚇取
    財之犯罪模式，如雨後春筍，對於社會治安之危害非淺，原
    審僅對被告甲○○量處拘役20日，對被告丁○○量處拘役59
    日，難謂允當。檢察官上訴意旨略以原審量刑過輕等語，指
    摘原判決不當，非無理由，且原判決亦有上開可議之處，本
    院應將原判決撤銷改判。爰審酌被告甲○○、丁○○均明知
    渠等所提供之帳戶資料將可能被人供為詐欺取財之工具，竟
    仍執意為之，非惟幫助詐欺集團成員遂行詐財目的，同時使
    詐欺之徒得以隱匿其真實身分，增加破案之難度，助長犯罪
    之猖獗，對於社會治安之危害難謂淺顯，兼衡酌被告甲○○
    就本件所犯應論以累犯，其所提供予詐欺集團成員之上開帳
    戶，被害人己○○、丙○○分別匯入之金額共計七萬元，被
    告丁○○所提供予詐欺集團成員之上開帳戶，被害人戊○○
    先後匯入之金額共計67萬元，犯罪情節輕重有別，及被告等
    二人犯後坦認犯行，犯罪後態度良好等一切情狀，對被告等
    二人各量處有期徒刑三月，並均依 修正前刑法第41條第1項
    前段、及修正前罰金罰鍰提高標準條例 第2條之規定，分別
    諭知易科罰金之折算標準。至被告等二人所分別提供之前開
    銀行帳戶之存摺、提款卡等物，雖係被告等二人所有並供本
    件犯罪所用之物，但均未據扣案，又無證據證明各該存摺、
    提款卡等物仍屬存在，為免滋生日後執行困難，爰不併予諭
    知沒收。
七、被告甲○○經合法傳喚，無正當之理由不到庭，爰不待其陳
    述，逕行判決。
八、據上論斷，應依刑事訴訟法 第371條、第369條第1項前段、
    第364條、第299條第1項前段，刑法第2條第1項前段、第339
    條第1項，修正前刑法 第30條第1項前段、第2項、第47條、
    第41條第1項前段，罰金罰鍰提高標準條例第1條前段，修正
    前罰金罰鍰提高標準條例第2條， 現行法規所定貨幣單位折
    算新臺幣條例第2條，判決如主文。
本案經檢察官乙○○到庭執行職務。
中    華    民    國    95    年    12   月     14    日
            刑事第十庭  審判長法  官  林  照  明
                              法  官  李  平  勳
                              法  官  蔡  名  曜
上列正本證明與原本無異。
不得上訴。
                              書記官  劉  智  文
中    華    民    國    95    年    12  月    18      日
                                                      Ｆ


司法院資訊處製作；財團法人民間司法改革基金會備份。
